臺灣高等法院刑事判決
111年度上訴字第525號
上　訴　人　
即　被　告　黃少雄　
　　　　　　　　　　
　　　　　　　　　　
　　　　　　　　　　
　　　　　　　　　　
選任辯護人　林明賢律師(法扶律師)
上列上訴人即被告因違反護照條例案件，不服臺灣宜蘭地方法院
110年度訴字第141號，中華民國110年12月16日第一審判決（起
訴案號：臺灣宜蘭地方檢察署110年度偵字第2359號），提起上
訴，本院判決如下：
    主  文
上訴駁回。
    事實及理由
一、經本院審理結果，認第一審以上訴人即被告黃少雄（下稱被
    告）犯護照條例第29條第1款之買賣護照罪，累犯，依司法
    院釋字第775號解釋，按被告所犯情節予以審酌後，認有加
    重其刑之必要，乃依刑法第47條第1項規定加重其刑，處有
    期徒刑1年4月。經核其認事用法及量刑均無不當，應予維持
    ，除證據部分補充：證人即出售護照者孫鈺權母親郭慧琳之
    供述（臺灣新北地方檢察署109年度偵字第10336號卷《下稱
    偵A卷》第24至26頁）以外，並引用第一審判決書記載之事實
    、證據及理由（如附件）。
二、被告上訴意旨略以：伊雖曾依真實姓名年籍不詳、綽號「阿
    志」之人指示，至孫鈺權住處樓下檢視其護照，然「阿志」
    指定之需求乃「護照」加「臺胞證」，而孫鈺權並無臺胞證
    ，故雙方未達成買賣合意，伊亦未向孫鈺權收取護照；且孫
    鈺權之供述顯有可疑，尚不能遽認伊已觸犯買賣護照罪，故
    應判決無罪等語。
三、本院查：
　㈠原審判決依憑被告自承於民國108年6月間，確曾與孫鈺權見
    面，並檢視孫鈺權出示之護照等供述，與證人孫鈺權之證詞
    ，以及孫鈺權、郭慧琳之旅客入出境紀錄、護照申請書、國
    人護照資料查詢結果、郭慧琳身分證影本、孫鈺權之護照遺
    失申報表、內政部移民署國境事務大隊109年6月19日移署境
    桃特字第1098057140號函暨檢送之情資來源擷圖、孫鈺權之
    原始及變造護照影本，暨被告與孫鈺權之臉書對話擷圖等證
    據，相互勾稽，而認定被告之買賣護照犯行，已詳敘所憑之
    證據與認定之理由，並無任何憑空推論之情事，亦與經驗法
    則、論理法則無違。
　㈡被告雖執前詞提起上訴。然查：
　　⑴有關孫鈺權之證詞，如何確無瑕疵可指，且足認為真實可
      採乙節，業據原審依據孫鈺權之警詢、偵查、原審供述，
      對照被告自承之情節，以及前揭各項卷附資料審認明確，
      業如前述，辯護人為被告空言辯稱：本案除孫鈺權之單一
      指述，別無其他補強證據云云（本院卷第134、135、138
      至140頁），顯與卷內事證不符，無足憑信。
　　⑵孫鈺權於警詢、偵查、原審均已證述：伊以1本新臺幣1萬
      元之對價，將自己及母親郭慧琳之護照交給被告時，被告
      說需2小時的審核時間，如果護照可以使用，就會依約匯
      款，但到了當天中午，被告就將雙方的LINE、FB等聯絡方
      式全部封鎖，伊後來是輾轉聯繫上被告先前所應徵之公司
      老闆，由該老闆提供被告身分，伊再重辦臉書帳號，才會
      有卷附之伊與被告臉書對話擷圖等情明確（偵A卷第8、63
      頁，110年度訴字第141號卷《下稱原審卷》第111至113頁）
      ；被告亦自承：孫鈺權提出之雙方臉書對話擷圖（偵A卷
      第9、10頁），確為伊與孫鈺權之對話，其中「你賣護照
      一樣有事，我無所謂」、「恩」等語都是伊所回覆等情不
      諱（本院卷第106頁），可見該份臉書對話之真實性，並
      無可疑。
　　⑶被告雖一再辯稱：伊與孫鈺權碰面後，發現孫鈺權只有護
      照而無臺胞證，與「阿志」之需求不符，伊便未向孫鈺權
      收取護照云云。然觀諸前揭臉書對話擷圖內容，當孫鈺權
      事後質疑被告「你很會騙唷」、「上次不是說護照可以賣
      錢」、「來我家樓下找我拿」、「結果呢」時，被告並未
      否認曾向孫鈺權買受護照之事，亦從未提及有何「欠缺臺
      胞證所以交易未成」之情節，反更回以「你賣護照一樣有
      事，我無所謂」等語，顯然被告對於買賣護照雙方均係違
      反護照條例第29條第1款規定乙節，早已知之甚詳，足認
      被告嗣於偵查、原審及本院審理時所辯上情，洵屬事後卸
      責之虛詞，委無可採。
　　⑷再者，前揭臉書對話擷圖之內容連貫，語意通暢，並無不
      可採信之情事。孫鈺權復於原審證述：「我所有的對話都
      已經在那裡面，我記得有好幾頁，因為在桃園移民署（指
      內政部移民署國境事務大隊）時，我有把手機擷圖的照片
      給訊問我的人員做拍照」、「（除了剛才卷內的臉書2頁
      資料，你之前與被告聯絡的LINE資料是否有留存？）沒有
      留存」等語明確（原審卷第112頁）；前揭大隊承辦科員
      蔡慧如亦表示：製作筆錄時，孫鈺權主動提供之手機內對
      話紀錄均已拍照後隨案檢送，並無留存其他對話紀錄等情
      綦詳，有本院公務電話查詢紀錄表存卷可按（本院卷第11
      1頁），益徵辯護人為被告辯稱：孫鈺權提出之臉書對話
      紀錄並不完整，不能佐證被告確有買受護照之事實云云，
      亦屬無據。
　㈢從而，被告提起本件上訴，無非係對於原判決已明白論斷說
    明之事項，猶執陳詞，反覆爭執，其上訴為無理由，應予駁
    回。
據上論斷，應依刑事訴訟法第373條、第368條，判決如主文。
本案經檢察官張鳳清提起公訴，被告上訴後，檢察官洪威華到庭
執行職務。　　
中　　華　　民　　國　　111 　年　　5 　　月　　4 　　日
                  刑事第二十一庭審判長法　官  林怡秀
                                      法　官  胡宜如
                                      法　官  劉元斐
以上正本證明與原本無異。
如不服本判決，應於收受送達後20日內向本院提出上訴書狀，其
未敘述上訴之理由者並得於提起上訴後20日內向本院補提理由書
（均須按他造當事人之人數附繕本）「切勿逕送上級法院」。
                                      書記官  陳靜雅
中　　華　　民　　國　　111 　年　　5 　　月　　4 　　日
附錄本案論罪科刑法條全文
護照條例第29條
有下列情形之一，足以生損害於公眾或他人者，處1年以上7年以
下有期徒刑，得併科新臺幣70萬元以下罰金：
一、買賣護照。
二、以護照抵充債務或債權。
三、偽造或變造護照。
四、行使前款偽造或變造護照。
附件：
臺灣宜蘭地方法院刑事判決
110年度訴字第141號
公　訴　人　臺灣宜蘭地方檢察署檢察官
被　　　告　黃少雄　
　　　　　　　　　　
　　　　　　　　　　
　　　　　　　　　　
　　　　　　　　　　
　　　　　　　　　　
上列被告因違反護照條例案件，經檢察官提起公訴（110年度偵
字第2359號），本院判決如下：
    主  文
黃少雄犯買賣護照罪，累犯，處有期徒刑壹年肆月。
    犯罪事實
一、黃少雄於民國108年6月間，基於買賣護照之犯意，在新北市
    ○○區○○街00巷弄0號0樓，向孫鈺權(所涉違反護照條例罪嫌
    ，另經臺灣士林地方法院判決有罪)以每本護照新臺幣(下同
    )1萬元之代價收購護照，孫鈺權即將其所有之中華民國護照
    （護照號碼：000000000號）及不知情之母親郭慧琳護照（
    護照號碼：000000000號）交付給黃少雄，黃少雄即另於不
    詳時地，將上述2本護照交付予姓名年籍不詳收購護照集團
    成員收受。嗣於同年7月11日，因姓名年籍不詳之人士，持
    變造孫鈺權護照搭乘前往加拿大之班機，入境至加拿大時遭
    海關人員查獲，始循線查知上情。
二、案經內政部移民署移送臺灣新北地方檢察署檢察官陳請臺灣
    高等檢察署檢察長核轉臺灣士林地方檢察署檢察官再陳請臺
    灣高等檢察署檢察長核轉臺灣宜蘭地方檢察署檢察官偵查起
    訴。
    理  由
壹、程序方面：
    按被告以外之人於審判外之言詞或書面陳述，除法律有規定
    者外，不得作為證據，刑事訴訟法第159條第1項固定有明文
    。惟按當事人、代理人或辯護人於法院調查證據時，知有第
    159條第1項不得為證據之情形，而未於言詞辯論終結前聲明
    異議者，視為有前項之同意，同法第159條之5第2項亦定有
    明文。本件當事人對於本判決下列所引用之供述證據之證據
    能力，於本院審理時均表示無意見而不予爭執（見本院卷第
    69頁），迄至言詞辯論終結前亦未再聲明異議，本院審酌上
    開證據資料製作時之情況，尚無違法不當及證明力明顯過低
    之瑕疵之情形，爰依前開規定，認均具有證據能力。又本院
    下列所引用之非供述證據之證據能力部分，並無證據證明係
    公務員違背法定程序所取得，依刑事訴訟法第158條之4規定
    之反面解釋，應認均有證據能力。
貳、實體方面：
一、認定事實所憑之證據及理由：
　　訊據被告黃少雄固坦認有於108年6月間在新北市○○區○○街00
    巷0弄0號0樓與孫鈺權見面，然矢口否認有何買賣護照犯行
    ，辯稱：如果我有收購的話，我們以前的方式都是收購新的
    ，沒有在收購舊的，而且我們都是當面現金交易，沒有在用
    事後匯款的，且105年至108年我沒有再做收購護照的事云云
    （見本院110年度訴字第141號卷《下稱本院卷》第121頁）。
    經查：
  ㈠證人孫鈺權於警詢時證述：「今年5月我從香港返臺後約1個
    禮拜，在facebook借錢社團網站中看到一則收購護照的貼文
    ，我當時因為缺錢，就跟一名臉書帳號名稱為黃少雄的人聯
    絡，黃少雄跟我說要以每本護照新臺幣1萬元報酬收購護照
    ，收購後可以去申報護照遺失，我就跟他說我有2本可以賣
    ，他跟我說隔天早上7點10分面交。隔天（大約是今年6月中
    期間，詳細日期忘記了）早上，我跟黃少雄約在我家（新北
    市○○區○○里0鄰○○街00巷0弄0號0樓）的1樓面交，我當場把
    我的中華民國護照（護號：000000000）和我媽媽郭慧琳的
    中華民國護照（護號：000000000）交給黃少雄。」、「我
    們面交時間是當天早上7點10分，黃少雄跟我說需要2個小時
    的審核時間，看護照可不可以使用，如果護照可以使用，當
    天中午就能匯款給我，如果不能使用就親自會把護照還給我
    。但是到了當天中午我就聯絡不到黃少雄了，他也把我跟他
    的LINE、FB等聯絡方式全部封鎖，所以我没有拿到販賣護照
    的報酬等語（見臺灣新北地方檢察署109年度偵字第10336號
    卷《下稱偵A卷》第7-8頁）；再於偵查中證述：「在網路FB上
    我原本想要申請貸款，我看到廣告去LINE對方，廣告内容是
    說收購護照，對方LINE的顯示名稱我忘記了，但我當天上班
    前應該是早上7點左右，約在新北市○○區○○街00巷0弄0號0樓
    ，我有跟對方見面，對方打給我說他是收購護照的人，他說
    他姓黃，我不知道他的本名，我把我和我母親的護照交給他
    後，他說等中午驗證成功才會給我錢，至今我沒有拿到錢。
    」等語（見臺灣士林地方檢察署109年度偵字第8936號卷《下
    稱偵B卷》第63頁。復於本院審理時證述：「是用臉書聯繫上
    ，後來互相加LINE，用LINE聯繫黃少雄，當天晚上10點多，
    約隔天早上7點10分至15分在我家一樓面交。」、「他是騎
    乘機車到我家，當時有下雨，我把我及我母親的護照共2本
    在1樓的門口，算騎樓，當場交給被告。」、「被告是跟我
    說他收了他走了，中午審核後回我消息，然後他截圖一張LI
    NE的照片，要拿去高雄給他的老闆做審核，中午時，我LINE
    他，就沒有消息，就把我封鎖了。」「審核通過我再給他我
    銀行的帳號，一本10000元他會匯給我，但中午他就把我封
    鎖了。」等語（見本院卷第110-112頁）。再佐以被告自陳
    ：「我是有過去湖前街那裡，但他護照快到期，又沒台胞證
    ，所以沒跟他交易。」、「但跟他碰面後，看到他護照快到
    期，又沒台胞證，我請示上面後，上面說不要，我就沒跟他
    收。」等語，足見被告確係為買賣護照前往證人孫鈺權住處
    ，並與證人孫鈺權碰面無訛。觀諸前揭證人孫鈺權所證述，
    就其因如何知道被告有買賣護照之事、及與被告相約見面之
    時間地點、被告取走護照並稱要先審核等情節，前後一致，
    而倘非證人孫鈺權親身經歷，實已難為如此詳盡之證述。此
    外，並有孫鈺權之入出境紀錄查詢、護照申請書、國人護照
    資料查詢、郭慧琳身分證影本、入出境資料查詢、護照申請
    書、國人護照查詢、孫鈺權護照遺失申報表各1份在卷可稽(
    見偵A卷第12-14頁、第27頁、第29-32頁、偵B卷第27-29頁)
    ，又孫鈺權出售之本人護照，亦經他人貼用他人照片而變造
    使用，在入境至加拿大時遭海關發覺而查獲一節，有變造之
    孫鈺權護照及原始護照影本在卷可考（見偵B卷第19頁），
    是認證人孫鈺權前開證述應屬實情。
  ㈡又證人孫鈺權於本院審理時證稱：我與被告的臉書對話紀錄
    有傳送被告的身分證，是因為我重新辦了一個臉書的帳號，
    為了要找出被告，輾轉找到被告的前老闆，是被告的前老闆
    傳給我的。我與被告對話內容部分提及第一句「上次不是說
    護照可以賣錢」、第二句「來我家樓下找我拿」。因為我已
    經報警了，被告才說「你賣護照一樣有事」等語（見本院卷
    第111-113頁），證人孫鈺權前開證述有臉書對話截圖在卷
    可資比對（見偵A卷第9-10頁），應堪信實。再佐以證人孫
    鈺權於前引之臉書對話中提及「你很會騙術、反正我也報警
    了、不要當我笨蛋、LINE對話紀錄我也傳給警察了」等字句
    ，可知證人孫鈺權若非曾將護照售予被告，證人何須大費周
    章尋找被告並就買賣護照一事對被告加以責問？又依被告所
    回覆之「你賣護照一樣有事」語意觀之，應係指被告與證人
    彼此都有涉入販賣護照之案件，甚為明確。
  ㈢被告固於本院審理時辯稱：「我只是受託去看護照有沒有簽
    名及護照的有效期限，上面跟我說，如果護照有簽名的就不
    要，我有看到證人的護照還剩2年多就過期」云云（見本院
    卷第114頁），然依卷附證人孫鈺權、被害人郭慧琳之護照
    資料查詢結果，可知證人孫鈺權、被害人郭慧琳案發當時持
    有之護照，到期日分別為西元2027年8月22日、西元2025年4
    月17日，足見被告前開所辯，已非可採。又被告於偵查中辯
    稱「但跟他碰面後，看到他護照快到期，又沒台胞證，我請
    示上面後，上面說不要，我就沒跟他收」云云（見偵B卷第2
    1頁），又於本院審理時辯稱：「我從105年之後就沒有再做
    買賣護照，當時108年的時候阿志還在做，他只是叫我去看
    可不可以，如果可以他會叫別人去收。」云云（見本院卷第
    119頁），被告就由何人收取護照一節，所辯前後不一，顯
    係卸責之詞，不足採信。被告又辯稱：「是阿志傳孫鈺權的
    LINE給我，加好友」云云，然本院請被告提供「阿志」之資
    料，被告則稱「我跟他聯繫的資料也無法提供。」云云，另
    依證人孫鈺權證稱：跟其接觸的人就只有被告1個人，並無
    綽號阿志的人與其聯繫買賣護照的事情，被告完全沒有表示
    是幫別人傳資料等語（見本院卷第113-114頁），是以，被
    告所辯已屬有疑，且違常情，尚難作為被告有利之認定。
  ㈣綜上所述，本案事證明確，被告犯行堪以認定，自應依法論
    罪科刑。　　 
二、論罪科刑：
  ㈠按護照條例於104年6月10日修正，並自105年1月1日施行，觀
    諸本次第29條修法之立法理由謂：「……二、護照係政府發給
    國民持用赴國外旅行之重要國籍及身分證明文件，由於偽造
    、變造護照、買賣護照等不法行為涉及人口販運、偷渡等國
    際性跨國犯罪，已為全球性議題，各國多予以重罰，如加拿
    大處以14年以下徒刑、美國處以10年以下徒刑及25萬美元罰
    金、澳大利亞及紐西蘭處以10年以下徒刑、日本對以營利為
    目的之護照犯罪處以7年以下徒刑或科或併科5百萬日圓以下
    罰金。爰本章有關護照犯罪罰則，參考以上國家之立法例，
    予以嚴懲，爰明定犯本條之罪者，處1年以上7年以下有期徒
    刑，得併科新臺幣70萬元以下罰金之規定，以收嚇阻之效。
    三、實務上迭有民眾為圖厚利，任意將所持護照出售、抵充
    債務，事後再以債權人行蹤不明，護照無法追索為由申請護
    照，或不法之徒為供冒名使用而價購護照或以護照抵充債權
    等情事，上述不法行為多為人口販運、偷渡等犯罪之前行為
    ，不僅損及我護照公信力，亦影響各國國境安全。爰為遏止
    該不法行為，增訂第1款及第2款規定。」顯見修正後護照條
    例第29條第1款規定之買賣護照行為，乃針對以營利為目的
    之護照犯罪加重其處罰，其行為態樣包括意圖營利為供 冒
    名使用而買入護照或賣出護照之行為，而與同條例第31條第
    1 款將護照交付他人以供他人冒名使用罪所保護之法益同一
    ，故立法者訂定此量刑性質之規定，目的非在確立新的法益
    侵害類型，而是調整既有的基本法益侵害類型之法定刑，行
    為人只有一次侵害法益之事實，是出賣護照罪與將護照交付
    他人以供他人冒名使用罪間，應屬法條競合之關係，應逕依
    護照條例第29條第1 款之規定論處，不再論以同條例第31條
    第1款之罪，合先說明。是核被告所為，係犯護照條例第29
    條第1款之買賣護照罪。
  ㈡另起訴書事實欄雖記載被告「將上述2本護照交付予姓名年籍
    不詳所屬之變造護照集團變造上開護照」等節，惟被告否認
    本件犯行，起訴書犯罪事實欄亦僅記載被告向證人孫鈺權收
    購護照再交予姓名年籍不詳所屬之護照集團等情節，並未敘
    及其等如何參與「變造」護照之事實，起訴書所犯法條欄亦
    未指其等涉犯變造護照罪名，應認本案起訴範圍僅限於被告
    買賣護照之事實，就收取前揭護照後，該收購護照集團成員
    如何使用、如何變造等節，被告並未參與或有犯意聯絡，亦
    非在起訴範圍內，附此敘明。
  ㈢被告前因詐欺案件，經臺灣新北地方法院以106年度簡字第32
    31號判決處有期徒刑3月確定，於107年2月5日徒刑執行完畢
    ，有臺灣高等法院被告前案紀錄表在卷可參，其前受徒刑之
    執行完畢，5年以內故意再犯本件有期徒刑以上之罪，為累
    犯，依司法院大法官釋字第775號解釋意旨，經審酌本案犯
    罪情節、行為人一切情狀及所應負擔之罪責，經裁量結果認
    依刑法第47條第1項規定加重其最低本刑，並無過苛或罪刑
    不相當之情形，是應依刑法第47條第1項之規定加重其刑。
　㈣爰審酌被告為貪圖利益而買賣護照，致不法之徒得藉此冒用
    我國國民身分入出國境，損害我國及外國政府對入出境管理
    之正確性，影響我國國際聲譽，且被告所買受之護照嗣經真
    實姓名年籍不詳之人取得並用在非法入境之非法行為上，已
    生實害，所為實有不該，兼衡被告犯後飾詞否認之不佳態度
    、其犯罪之動機、目的、手段、高職肄業之智識程度、入監
    前無業、小康之家庭經濟狀況（見本院訴字卷第120頁），
    以及公訴人具體求刑尚屬適當等一切情狀，量處如主文所示
    之刑。
三、沒收部分：
　　因被告於本次買賣護照之犯行中有無獲得任何報酬，卷內尚
    無其他積極事證可認被告因本案確有所得，故不予宣告沒收
    其犯罪所得，附此敘明。
據上論斷，應依刑事訴訟法第299條第1項前段，護照條例第29條
第1款，刑法第11條前段、第47條第1項，判決如主文。
本案經檢察官張鳳清偵查起訴，由檢察官林禹宏到庭執行職務。
中　　華　　民　　國　　110 　年　　12　　月　　16　　日
                  刑事第四庭審判長法  官  林惠玲 
                                  法  官  游皓婷
                                  法  官  楊心希
以上正本證明與原本無異。
如不服本判決應於收受送達後二十日內向本院提出上訴書狀，並
應敘述具體理由；其未敘述上訴理由者，應於上訴期間屆滿後二
十日內向本院補提理由書(均須按他造當事人之人數附繕本)「切
勿逕送上級法院」。
                                  書記官  邱淑秋
中　　華　　民　　國　　110 　年　　12　　月　　16　　日